【裁判字號】    99,上易,220
【裁判日期】    990607
【裁判案由】    詐欺
【裁判全文】
臺灣高等法院高雄分院刑事判決         99年度上易字第220號
上  訴  人
即  被  告  乙○○
上列上訴人因詐欺案件，不服臺灣高雄地方法院98年度易字第13
00號中華民國98年12月31日第一審判決（起訴案號：臺灣高雄地
方法院檢察署98年度偵字第24628號），提起上訴，本院判決如
下：
     主  文
上訴駁回。
     事  實
一、乙○○明知一般取得他人金融帳戶使用之行徑，常與財產犯
    罪所需有密切之關聯，用來掩飾不法犯行，避免有偵查犯罪
    權限之執法人員循線查緝，以確保犯罪所得之不法利益，並
    掩人耳目，其可預見提供自己帳戶與他人使用，易淪為犯罪
    集團作為詐騙財產犯罪之工具，竟仍以縱有人以其金融帳戶
    實施詐欺取財犯行，亦不違背其本意之幫助他人詐欺取財之
    不確定故意，於民國（下同）98年6 月間某日，在高雄市苓
    雅區文化中心東側門之路邊，將其在中華郵政股份有限公司
    （下稱中華郵政公司）廣澤郵局所申設之郵政存簿儲金第00
    000000000000號帳戶之存摺、提款卡及密碼，交付予年籍、
    姓名不詳之人收受，嗣為某詐欺集團取得作為詐欺取財之匯
    款帳戶使用，該某詐欺集團即意圖為自己不法之所有，基於
    詐欺取財之犯意，於98年6 月3 日19時30分許，撥打電話向
    甲○○誆稱：因先前網路購物設定為自動扣款，須至提款機
    做停止扣款之手續云云，甲○○誤信為真，陷於錯誤，依該
    詐欺集團成員之電話指示，於同日20時13分至自動提款機以
    晶片卡存簿轉存簿之方式匯款新臺幣（下同）29,983元至上
    開乙○○之郵局帳戶內，旋即為該集團人員提領一空，嗣甲
    ○○發覺有異，報警循線查獲上情。
二、案經高雄市政府警察局前鎮分局移送臺灣高雄地方法院檢察
    署檢察官偵查起訴。
     理  由
壹、程序方面（證據能力之審查）
一、按被告以外之人於審判外之陳述，雖不符刑事訴訟法第159
    條之1至之4等4條之規定，而經當事人於審判程序同意作為
    證據，法院審酌該言詞陳述或書面陳述作成時之情況，認為
    適當者，亦得為證據；又當事人、代理人或辯護人於法院調
    查證據時，知有刑事訴訟法第159條第1項不得為證據之情形
    ，而未於言詞辯論終結前聲明異議者，視為有前項之同意，
    同法第159條之5定有明文。
二、本判決下列所引用屬於言詞供述及書面供述之傳聞證據部分
    ，檢察官、被告於本院行準備程序時，對於該傳聞證據之證
    據能力，均未加爭執，且同意採為本案之證據（見本院卷第
    28頁），嗣於本院審理程序，調查上開傳聞證據，加予提示
    並告以要旨時，檢察官、被告亦均未於言詞辯論終結前聲明
    異議，本院審酌該傳聞證據作成時之情況，認均與本件待證
    事實具有關聯性，且查無證據足以證明言詞陳述之傳聞證據
    部分，陳述人有受不法取供或違反其自由意志而陳述之情形
    ，書面陳述之傳聞證據部分，亦無遭變造或偽造之情事，顯
    見上開傳聞證據之證明力非明顯過低，衡酌各該傳聞證據，
    作為本案之證據亦屬適當，自均得為證據，而有證據能力。
貳、實體部分
一、訊據上訴人即被告乙○○（下稱被告）矢口否認有何幫助詐
    欺犯行，辯稱：伊係應徵送貨員之工作，對方要求提供金融
    機構帳戶供其影印作為薪資轉帳用，之後伊要上廁所，所以
    將放有存摺及提款卡之牛皮紙袋放在椅子上請對方幫忙看一
    下，上完廁所後，伊並沒有再檢查牛皮紙袋，嗣後要用時，
    才發現牛皮紙袋內之存摺及提款卡已遭竊，伊不是有意交出
    金融帳戶之存摺提款卡而是被騙，當時伊只有把身分證隨身
    攜帶，至於存摺、提款卡等物都放在牛皮紙袋內，因牛皮紙
    袋放了很多東西，重量很重，所以當場沒有發現存摺、提款
    卡不見了，現今許多應徵工作者，都被要求交付金融帳戶之
    存摺等以供薪資轉帳，所以並非有高學歷、工作經驗者就不
    會被騙，伊因失業許久，加上確有生活上壓力，所以應徵工
    作面試時未多方面思考，但並無幫助詐欺之故意，另被害人
    係學生，伊基於同理心，接受原審之勸諭，而與被害人和解
    ，賠償被害人所受之損害，不能因此認定伊有幫助詐欺之犯
    行，反足以證明伊無犯罪之動機云云。
二、經查：
  (一)本件被害人甲○○於98年6 月3 日19時30分許，接獲某不詳
    之人電話向其誆稱：因先前網路購物設定為自動扣款，須至
    提款機做停止扣款之手續云云，甲○○誤信為真，陷於錯誤
    ，依該詐欺集團成員之電話指示，於同日20時13分至自動提
    款機以晶片卡存簿轉存簿之方式匯款29,983元至被告乙○○
    上揭郵局帳戶內，旋為該詐欺集團人員自被告上揭帳戶內提
    領一空等事實，已據被害人甲○○於警詢指訴綦詳（見警卷
    第5-6 頁），而上開供作詐騙集團指示被害人匯入款項使用
    之中華郵政公司廣澤郵局所申設之郵政存簿儲金第00000000
    000000號帳戶，係被告所申設之帳戶，於98年6 月間某日，
    在高雄市苓雅區文化中心東側門之路邊，被告攜帶上開帳戶
    之存摺、提款卡、密碼等前往應徵工作時，為對方（不詳姓
    名年籍者）所取得，旋即為詐騙集團供作本件詐欺取財時指
    示被害人匯入款項之帳戶使用乙節，亦據被告供承不諱，並
    有被害人提出之以「晶片卡存簿轉存簿之方式匯款29,983元
    」之郵政自動櫃員機交易明細表、記載有「980603轉存簿$2
    9,983.00」之被害人申設之郵局第00000000000000號帳戶存
    簿內頁交易明細表、桃園縣政府警察局龜山分局龜山派出所
    受理詐騙帳戶通報警示簡便格式表、內政部警政署反詐騙案
    件紀錄表、中華郵政公司高雄郵局98年6 月23日高營字第
    0982001574號函暨附件高雄廣澤郵局第00000000000000號存
    簿儲金帳戶之立帳申請書、印鑑單、更換事項記要、查詢帳
    戶最近交易資料、查詢存簿變更資料等（見警卷第7 、8 、
    9-12、18-19 、20頁）。被告所申設上開郵局帳戶之存摺、
    提款卡及密碼等，於應徵時由不詳姓名之人取得，而轉至詐
    欺犯罪集團作為對被害人詐欺取財時之匯款帳戶使用等事實
    ，堪以認定。
  (二)被告雖辯稱上開郵局帳戶之存摺，係伊應徵工作時，交給對
    方影印，對方還伊後，放在牛皮紙袋內，事後發現遺失云云
    ，惟查，被告於警詢係稱：「對方稱薪水要用銀行轉帳，要
    求我交付存摺給他影印，影印完後我因要上廁所，將我的郵
    局存摺、提款卡放入一個牛皮紙袋內，『擺放在椅子上』，
    『請對方幫我看一下』」等語（見警卷第2 頁），但於偵訊
    中則稱：「對方還我存摺、證件時，我是放在牛皮紙袋，後
    來我將牛皮紙袋『放在一旁』去上廁所」等語（見偵卷第24
    頁），被告去上廁所時，究有無請對方幫忙看顧牛皮紙袋？
    前後所述，已有出入；而就上開提款卡之密碼，究寫在何處
    ？被告於偵訊中供稱係寫在存摺之塑膠袋（套）上（見偵卷
    第23頁），然於原審則改稱係寫在提款卡之塑膠套（袋子）
    後面（見原審一卷第20頁），前後供述明顯不符。另於警詢
    所供：「上完廁所回來，就各自離開了，直到98年6 月8 日
    （即星期一）要去郵局辦事，要找郵局存摺及提款卡，找不
    到，我就到郵局要補辦，行員才告知我帳戶已經遭凍結，我
    才發現郵局存摺及提款卡遭竊」等語（見警卷第2 頁），然
    於偵查中則稱：「當場他是有還（郵局存摺）給我，這天是
    星期三（即6 月3 日），後來因存摺、證件都放在機車置物
    箱。我在星期五（即6 月5日 ）或星期六（即6 月6 日）發
    現置物箱內的存摺、證件不見了，星期一才去郵局掛失」等
    語（見偵卷第24頁），於原審改稱：「我是於98年6 月2 日
    （即星期二）下午應徵之時，帳戶等資料均放在桌上，交付
    對方影印資料，之後我去洗手間回來，我沒有檢查裡面資料
    是否有缺少，我就離開了，待我回家之後，我才發現我的存
    摺、提款卡均遺失了」等語（見原審一卷第20頁），復於原
    審再改稱：「我在禮拜天（即98年6 月7 日）發現郵局的存
    摺不見了，且一直找不到，我才會在禮拜一（即98年6 月8
    日）去郵局掛失」等語（見原審二卷第22頁反面及23頁），
    嗣於原審更大翻供陳稱：「我6 月3 日（即星期三）去面試
    ，隔一天（即6 月4 日，星期四）就開始找不到（存摺、提
    款卡）了」等語（見原審二卷第23頁正面），被告究有無將
    上開存摺、提款卡放在機車置物箱內？該存摺、提款卡係放
    在牛皮紙袋中遺失？抑或放在機車置物箱中遺失？被告究係
    在應徵當天（即6 月2 日或3 日）即發現遺失？或翌日（6
    月3 日或6 月4 日）始發現遺失？或應徵後之禮拜天（即6
    月7 日）？或下一個星期一（即6 月8 日）始發現遺失？被
    告供詞翻覆不一，歧異矛盾，已殊啟人疑竇，而難憑信。
  (三)況被告於原審審理中復自承：伊係六月二日看自由時報廣告
    打電話去應徵送貨員之工作，電話中對方有叫伊帶存摺去應
    徵，因為要作薪資轉帳用，伊與對方相約於六月三日在文化
    中心東側門附近見面，後來就在路邊的椅子上面試，所以伊
    根本沒有去過對方的公司，也不知道對方的公司在哪裡。對
    方有說所謂送貨是要伊送耗材零件，但伊沒有問對方公司地
    點，伊沒有問對方上班應該到哪裡去上班，到哪裡接車，要
    到哪裡去開車，及必須要送貨的地點、公司在哪裡等，對方
    也沒有講這些等語（見原審二卷第20-21 頁）。其應徵工作
    竟不到對方的公司行號的所在面試，而在路邊面試，已令人
    起質疑，且既是送貨工作，對於公司所在、送貨的地點、何
    處接車、哪裡開車等工作細節，對方竟均未交待，而自稱急
    於找工作之被告竟也都不加詢問，亦與經驗法則不符，其所
    辯應徵工作，因而遺失上開存摺、提款卡云云，委難採信。
  (四)再參諸被告既稱自去（即97）年3 月退伍後，就沒有再用這
    本存摺（見原審二卷第23頁），卻又辯稱：於98年6 月8 日
    ，因為要去郵局辦事，要找系爭存摺及提款卡，就找不到等
    情（警卷第2 頁），益見其辯詞之憑信性，有諸多疑議。依
    上揭其歷次所供，有諸多矛盾、歧異之處，尤其在何處？在
    何時發現存摺、提款卡遺失？所供更係紊亂，苟其所辯遺失
    乙節為真實，則在何時？何處？如何發現遺失？真相事實應
    僅有單一，豈會有如被告上開所辯多套版本、多種可能之理
    ？而上開帳戶，被告於98年5 、6 月間，並無申請變更密碼
    、電話掛失、補發存摺或提款卡等紀錄，以上有中華郵政公
    司高雄郵局98年9 月8 日高營字第0982002297號函暨附件客
    戶歷史交易清單在卷可參（見偵卷第52-53 頁），被告既辯
    稱發現上開存摺、提款卡遺失，乃竟未有向該郵局辦理掛失
    止付等積極作為之紀錄，置令不法之徒有使用該帳戶及領取
    帳戶內所詐得款項之機，準此以觀，足徵被告上開所辯存摺
    、提款卡係遺失云云，顯係事後卸責之詞，不足採信。
  (五)查被告已年屆20餘歲，且為大專畢業學歷（依警詢筆錄受詢
    問人基本資料之記載，參警卷第1 頁），又依其審理中自述
    ，曾經應徵各種工作（原審易字卷第21頁），故並非無知識
    、經驗之人，果爾，竟在與第一次見面而完全不認識之人初
    次面談後，即率爾將自己的存摺及提款卡交付與對方，況存
    摺及提款卡既已用牛皮紙袋裝好，且牛皮紙袋之體積亦非甚
    大，衡情當不致於對上廁所有何不便，何以被告上廁所時不
    自行攜帶保管，且於上完廁所後，又不打開牛皮紙袋來檢查
    ，竟對一個初見面之陌生人完全地信賴，此誠與一般社會常
    情不符，所辯上廁所時請對方看顧乙節，亦難以採信。
  (六)按刑法上所謂故意，分為直接故意與間接故意，若行為人對
    於構成犯罪之事實，明知並有意使其發生者，屬直接故意，
    行為人對於構成犯罪之事實，預見其發生而其發生並不違背
    其本意者，則為間接故意即不確定故意（刑法第13條第2 項
    規定參照）。次按一般人至銀行申請開立帳戶，其目的不外
    乎利用銀行帳戶作存、提款、轉帳等財產之金錢支配處分，
    故對於銀行發給之存摺、印章、金融卡、密碼等資料，無不
    妥為保存，以防遺失或被盜用，損及個人財產權益，並遭濫
    用為財產犯罪之工具，且個人存摺與存戶印鑑章、提款卡結
    合，專有性甚高，更非一般自由流通使用之物，縱需交他人
    使用，亦必基於信賴關係或特殊事由，而不致隨意交予不熟
    識之人任意保管、使用。蓋金融機構帳戶，係個人理財之重
    要工具，為個人財產、信用之表徵，不應隨意交予陌生人使
    用。又金融機構帳戶之開設，並無特別法令限制，一般人均
    可順利前往開戶，以供正當存提款使用。倘有人收集他人帳
    戶做不明使用，出賣或出借或其他原因交付帳戶存摺、提款
    卡予不明人士之人，極易判斷該帳戶將有讓他人以之作為犯
    罪行為之工具，以規避檢警人員追查之可能，故交付帳戶之
    人應能預見其帳戶將被持以供犯罪之用。近來社會上利用不
    實之廣告或電話，詐取財物之犯罪類型層出不窮，該等犯罪
    多數均係利用人頭帳戶作為出入帳戶，屢經媒體廣為披載，
    且數年來詐騙集團收集他人帳戶供行騙匯款之用之訊息，經
    政府一再宣導及媒體廣為報導、傳播之下，早為大眾所周知
    。本件被告既自承應徵時將其帳戶及身分證，提供對方影印
    ，事後被告去上廁所時，復將放在牛皮紙袋內之上開存摺、
    提款卡，交予陌生不詳姓名者看顧（即持有、保管），對於
    其帳戶之存摺、提款卡（及公開寫在套子外面之密碼）等資
    料交給不熟識之人，可能遭他人將之作為不法手段之用，詢
    難諉為不知，其對詐騙集團可能會以上開存摺、提款卡、密
    碼，作為詐騙之工具，已有預見。然被告對於系爭帳戶將可
    能因此遭不法使用，置之不理，未立即掛失止付，而任令不
    法之持有者，有持以詐騙他人錢財之機會，被告顯具有縱有
    人以其金融帳戶持以實施詐欺取財之犯罪，亦不違背其本意
    ，其主觀上有幫助詐欺取財犯罪之不確定故意，應堪認定。
  (七)綜上各節所述，參互勾稽引證，被告所辯因應徵工作，而遺
    失上開存摺、提款卡云云，尚非可採，本件被告可預見交付
    系爭帳戶供他人使用，有可能被當作詐欺取財犯罪之工具，
    仍執意將之交付予不詳姓名年籍之陌生人保管、看顧，顯見
    詐騙集團之成員持該帳戶對本件被害人實施詐欺取財之犯罪
    ，並不違背其本意，被告有幫助詐欺取財之不確定故意，事
    證明確，其幫助詐欺取財之犯行，堪以認定。
三、論罪科刑
  (一)按刑法上之幫助犯，係對於犯罪與正犯有共同之認識，而以
    幫助之意思，對於正犯資以助力，而未參與實施犯罪之行為
    者而言（最高法院75年度臺上字第1509號、84年度臺上字第
    5998號、88年度臺上字第1270號判決意旨可資參考），是以
    如未參與實施犯罪構成要件之行為，且係出於幫助之意思提
    供助力，即屬幫助犯，而非共同正犯。本件被告雖提供上開
    銀行帳戶之存摺、提款卡及密碼等，供詐欺集團作為詐欺取
    財匯款使用，惟被告單純提供帳戶供人使用之行為，尚難逕
    與向被害人施以詐術行為等同視之，且無積極證據足以證明
    被告參與詐欺取財犯行之構成要件行為，其上開所為，僅係
    對於詐欺集團成員遂行詐欺取財犯行資以助力，揆諸前開說
    明，自應論以幫助犯。
  (二)被告乙○○將其上開帳戶提供予姓名年籍不詳之成年人，而
    由詐欺集團成員用以詐騙被害人甲○○之錢財，被告之行為
    係對他人遂行詐欺取財之犯行資以助力，核其所為，係犯刑
    法第30條第1 項、第339 條第1 項之幫助詐欺取財罪。被告
    幫助他人實行犯罪行為，為幫助犯，應依刑法第30條第2 項
    之規定，按正犯之刑減輕之。
四、原審認被告罪證明確，因而適用刑法第339 條第1 項、第30
    條第1 項前段、第2 項、第41條第1 項前段，刑法施行法第
    1 條之1 等規定，並審酌被告乙○○雖預見其帳戶可能被歹
    徒用於不法用途，卻仍交付上開帳戶予不詳姓名年籍之人，
    所為助長犯罪歪風，並增加司法機關追緝犯罪及被害人尋求
    救濟之困難，所造成之損害非輕，其幫助犯罪之動機、目的
    、手段、造成被害人受騙損失程度，雖與被害人達成和解，
    願意賠償被害人3 萬元，並已賠償5 千元，惟迄未給付其餘
    25 ,000 元之分期給付部分，有和解筆錄1 份在卷可參（見
    原審一卷第25頁），及其素行、知識程度、生活狀況等一切
    情狀，量處拘役肆拾日，並諭知如易科罰金，以新台幣壹仟
    元折算壹日之折算標準。其認事用法，核無不合，量刑亦屬
    允當。被告上訴意旨否認犯罪，指摘原判決不當；為無理由
    ，應予駁回。
    科罰金之折算標準，以資懲儆。
五、另被告所交付上開其申設帳戶之存摺、提款卡（含密碼），
    雖係供正犯即詐欺集團成員犯罪所用之物，然已交付詐欺集
    團成員使用，其所有權已移轉予該詐欺集團而非被告所有，
    且均非違禁物，亦無證據足資證明係屬應沒收之物，復因幫
    助犯不適用責任共同之原則，對正犯所有供犯罪所用或因犯
    罪所得之物，勿庸併為沒收之宣告（最高法院88年度臺上字
    第6234號判決參照），爰不另為沒收之宣告，併予敘明。
據上論斷，應依刑事訴訟法第368條，判決如主文。
本案經檢察官郭振昌到庭執行職務。
中    華    民    國    99    年    6     月    7     日
                刑事第五庭    審判長法  官  曾永宗
                                    法  官  任森銓
                                    法  官  鍾宗霖
以上正本證明與原本無異。
不得上訴。
中    華    民    國    99    年    6     月    7     日
                                    書記官  邱麗莉
附錄本判決論罪科刑法條：
中華民國刑法第339條
（普通詐欺罪）
意圖為自己或第三人不法之所有，以詐術使人將本人或第三人之
物交付者，處5 年以下有期徒刑、拘役或科或併科1 千元以下罰
金。
以前項方法得財產上不法之利益或使第三人得之者，亦同。
前二項之未遂犯罰之。
中華民國刑法第30條
（幫助犯及其處罰）
幫助他人實行犯罪行為者，為幫助犯。雖他人不知幫助之情者，
亦同。
幫助犯之處罰，得按正犯之刑減輕之。

司法院資訊處製作；財團法人民間司法改革基金會備份。
